【裁判字號】    97,簡上,42
【裁判日期】    971126
【裁判案由】    侵權行為損害賠償
【裁判全文】
臺灣臺南地方法院民事判決              97年度簡上字第42號
上  訴  人  乙○○
被上訴人    甲○○○
                        巷29號
上列當事人間請求侵權行為損害賠償事件，上訴人對於民國97年
1月31日本院臺南簡易庭96年度南簡字第1508號第一審判決提起
上訴，經本院於民國97年11月12日言詞辯論終結，判決如下：
    主  文
上訴駁回。
第二審訴訟費用新臺幣陸仟陸佰壹拾伍元由上訴人負擔。
    事實及理由
一、被上訴人於原審起訴主張及於本院抗辯：
  (一)上訴人係被上訴人次子張文威之前配偶，上訴人與被上訴人
    之次子張文威於民國96年7月13日離婚，惟上訴人於離婚前
    ，上訴人之母黃洪麗心向被上訴人請託，以被上訴人之夫名
    義所有之不動產向銀行設定抵押擔保貸得之借款轉借予上訴
    人之母黃洪麗心，惟95年間原貸款銀行以被上訴人之夫年逾
    80為由不同意續借，上訴人之母黃洪麗心再度請求被上訴人
    ，將原為被上訴人之夫名義所有之不動產變更為被上訴人名
    義所有，再以被上訴人名義向日盛國際商業銀行設定抵押借
    款新台幣（下同）100萬元，上訴人之母黃洪麗心願按期向
    日盛國際商業銀行清償本息，被上訴人為協助上訴人娘家經
    濟週轉而應允，乃將被上訴人之身分證及印章交由次子張文
    威轉交上訴人及其姐黃美惠辦理不動產所有權移轉登記，及
    至日盛國際商業銀行辦理抵押貸款及開戶事宜，詎上訴人於
    辦妥不動產移轉登記及貸款開戶後，未即時返還被上訴人身
    分證、印章及日盛國際商業銀行00000000000000帳號存摺、
    金融卡，竟利用被上訴人參加勞工保險之投保單位為上訴人
    之母黃洪麗心經營之清心實業有限公司之機會，未得被上訴
    人之同意，於95年7月18日冒用被上訴人之名義，向勞工保
    險局申請被上訴人老年給付，使勞工保險局陷於錯誤，於95
    年7月27日將被上訴人之老年給付418,627元匯入被上訴人上
    開日盛國際商業銀行帳戶，上訴人乃持被上訴人之金融卡分
    次領走勞保老年給付，合計已領取409,108元，迨被上訴人
    發覺，向上訴人催討，上訴人拒不返還。爰依侵權行為之法
    律關係提起本件訴訟，並於原審聲明：上訴人應給付被上訴
    人409,108元，及自起訴狀繕本送達翌日起至清償日止，按
    年利率5%計算之利息，並願供擔保請准為假執行之宣告。原
    審為被上訴人全部勝訴判決，判命上訴人應給付被上訴人40
    9,108元，及自96年8月24日起至清償日止，按週年利率5%計
    算之利息；被上訴人得假執行；但上訴人如於標的物拍定、
    變賣前，以409,108元為被上訴人預供擔保，得免為假執行
    。
  (二)被上訴人以其名義所有之不動產設定抵押，向日盛國際商業
    銀行貸得款項後，上訴人之母黃洪麗心未依約定向日盛國際
    商業銀行繳納本息，僅於繳納2期本息後不再給付，被上訴
    人遭日盛國際商業銀行催討，欲申請勞工保險老年給付以清
    償日盛國際商業銀行貸款，被上訴人於申請前曾叫次子張文
    威詢問上訴人，有無未經被上訴人同意擅自申請勞工保險老
    給付，上訴人堅詞表示沒有，被上訴人始向勞工保險局提出
    申請，經被上訴人向勞工保險局申請後，始知被上訴人之老
    年給付已遭上訴人申請提領花用，且尚積欠勞工保險費7,00
    0餘元未繳納。惟被上訴人既未同意上訴人代其申請勞工保
    險老年給付，且未同意上訴人提領花用，況被上訴人平日使
    用郵局及農會帳戶，若被上訴人確有委託上訴人申請勞保老
    年給付，應申請給付款匯入被上訴人平常使用之郵局及農會
    帳戶，不會匯入日盛國際商業銀行，足證係上訴人冒名申請
    後盜領花用，上訴人之上訴為無理由，並聲明：駁回上訴。
二、上訴人則主張：
    上訴人與被上訴人次子張文威離婚前，上訴人前配偶張文威
    向上訴人之母黃洪麗心借款未還，且在外另有欠債，為清償
    上訴人前配偶張文威之欠款，被上訴人始同意以其名義所有
    之不動產設定抵押借款100萬元，惟貸款事宜並非上訴人或
    姐黃美惠辦理，係上訴人前配偶張文威於貸款辦妥後，將被
    上訴人之日盛國際商業銀行存摺、金融卡及印章交由上訴人
    提領貸得之款項，部分用以清償上訴人之母黃洪麗心欠款，
    部分交由上訴人前配偶張文威取走花用。惟因上訴人前配偶
    張文威在外仍有欠債未還清，上訴人前配偶張文威向上訴人
    表示，被上訴人同意申請勞工保險老年給付，半數借予張文
    威還債，另因被上訴人參加勞工保險及全民健康保險之投保
    單位為上訴人之母黃洪麗心經營之清心實業有限公司，勞保
    費及健保費向由上訴人繳付，被上訴人同意以勞工保險老年
    給付之其餘半數贈與上訴人與張文威；其後上訴人前配偶交
    付被上訴人之印章、身分證、存摺、金融卡予上訴人，並告
    知金融卡密碼，以供上訴人申請及提領勞工保險老年給付；
    被上訴人復於95年7月14日親自拿身分證至上訴人之母黃洪
    麗心經營之公司交給張文威辦理老年給付，當時上訴人正在
    母親黃洪麗心經營公司樓上，張文威叫上訴人下樓來，上訴
    人當場告知被上訴人，其勞工保險老年給付申請書已填妥，
    只需檢附身分證影本即可寄出，上訴人於拿取被上訴人身分
    證影印後，立即交還予被上訴人，並於同日寄出申請書，此
    後，張文威經常詢問勞工保險局是否已經核准，上訴人在勞
    工保險局核發後有告知張文威，上訴人持金融卡提領款項後
    ，張文威亦有取去花用，詎其後張文威竟佯裝不知，改口詢
    問上訴人有無為被上訴人申請老年給付。原審未詳察，遽為
    上訴人敗訴判決，應予以廢棄等語，資為抗辯。並聲明：原
    判決廢棄，上開廢棄部分，被上訴人在第一審之訴及其假執
    行之聲請均駁回。
三、本件經協商並簡化爭點後，確認兩造不爭執及爭執事項如下
    ：
  (一)兩造不爭執事項：
    上訴人以被上訴人名義向勞工保險局申請老年給付，並以上
    訴人持有被上訴人日盛國際商業銀行000000000000 00帳號
    之金融卡分次領款，合計提領409,108元。
  (二)兩造爭執事項：
  (1)被上訴人有無同意上訴人為其申請勞工保險老年給付？
  (2)被上訴人有無同意上訴人以其金融卡提領勞工保險老年給付
    ？
四、本院得心證之理由：
  (一)被上訴人並未同意上訴人為其申請勞工保險老年給付：
  (1)本件被上訴人主張上訴人未得其同意，擅自為其申請勞工保
    險老年給付之事實，業據其提出日盛國際商業銀行帳戶存摺
    、交易明細、勞工保險局95年11月23日保給簡字第04112191
    1號書函、勞工保險局96年9月10日保給老字第096102 23780
    號函附勞工保險老年給付申請書暨給付收據為證（見原審96
    年度南簡調字第1165號卷第9-14頁、原審96年度南簡字第
    1508號卷第5-7頁），且上訴人於原審及本院審理中亦已自
    承：勞工保險老年給付申請書暨給付收據為其所填寫等情，
    雖上訴人以被上訴人同意上訴人為其申請勞工保險老年給付
    ，半數借予上訴人前配偶張文威還債，其餘半數贈與上訴人
    與前配偶張文威等情為辯，惟上訴人迄未能舉證證明之，難
    認上訴人上開主張為真實；況參酌上訴人填具之勞工保險老
    年給付申請書暨給付收據，並未依被上訴人實際住所地填載
    其通訊地址「臺南縣歸仁鄉○○村○○○街○段277巷29號」
    ，反而以上訴人之母黃洪麗心經營之清心實業有限公司地址
    「台南市○○街303號」為被上訴人之通訊地址等情，此觀
    諸上開勞工保險老年給付申請書暨給付收據自明。而勞工保
    險局於核准發給後老年給付後，以平信郵寄核定通知書至「
    台南市○○街303號」等情，亦有勞工保險局97年8月18日保
    給老字第09710190530號函、97年9月2日保給老字第0971020
    8510號函各1份在卷可參（見本院卷第80-81頁、85頁）。綜
    上各情，若被上訴人明知且同意上訴人為其申請勞工保險老
    年給付，衡諸常情，上訴人理應在勞工保險老年給付申請書
    暨給付收據上，據實填載被上訴人通訊地址，以利被上訴人
    收受勞工保險局寄發之核定通知書，然上訴人故意填載上訴
    人之母黃洪麗心經營之清心實業有限公司地址為被上訴人之
    通訊地址，避免被上訴人收受勞工保險局之核定通知，堪信
    上訴人未經被上訴人同意，於95年7月14日冒用被上訴人名
    義申請勞工保險老年給付，然唯恐被上訴人知悉其冒名申請
    ，乃故意填載不實之通訊地址，應可認定。
  (2)次按當事人主張有利於己之事實，就其事實有舉證之責任，
    民事訴訟法第277條定有明文。又原告於起訴原因已有相當
    之證明，而被告於抗辯事實並無確實證明方法，僅以空言爭
    執者，當然認定其抗辯事實之非真正，而應為被告不利益之
    裁判，最高法院院18年上字第1679著有判例可資參照。本件
    被上訴人所舉證人張文威於原審到庭結證：我在外有積欠債
    務，上訴人係以我母親的錢為我處理債務，但我並未向我母
    親開口借錢還債，也未叫上訴人幫我處理債務，我母親是委
    託別人去辦貸款，是我母親自己拿身分證叫上訴人去申請老
    年給付等語（見原審96年度南簡字第1508號卷第17-19頁）
    ；復改證稱：我母親為了辦貸款才將身分證交給上訴人等語
    （同上卷第19頁）；又於原審證述：我在外有欠錢，但不知
    欠多少，我有向我母親借款，但我母親拒絕；因為上訴人娘
    家需要錢，叫我母親以房子申請貸款，所以上訴人才取得我
    母親之身分證，上訴人於辦完貸款後，一直未返還我母親的
    身分證，直到上訴人申請勞保老年給付並領款後，我才向上
    訴人要回我母親的身分證等語（同上卷第26-27頁）；惟另
    改證述：我母親想延長勞保期間，將勞保依附在上訴人娘家
    公司，所以上訴人有我母親的勞保資料，代書在為我母親房
    屋辦理貸款後，將我母親身分證交給上訴人等語（同上卷第
    28 頁）；於本院審理中則證稱：我在外欠債不超過10萬元
    ，我曾向我母親借款，但我母親不借給我，我並未叫上訴人
    申請我母親勞保老年給付，我母親辦理貸款時，將身分證交
    給我，我轉交給上訴人去辦理貸款，不知過了多久，上訴人
    才將身分證還給我，我只有交付我母親的身分證給上訴人1
    次等語（見本院卷第28-29頁）等語，依證人張文威上開證
    詞，上訴人究如何取得被上訴人身分證影本為被上訴人申請
    勞工保險老年給付一節，或謂係被上訴人交付身分證予上訴
    人用以申請老年給付；或謂被上訴人為辦理抵押貸款而將其
    身分證交給上訴人；或謂係代書辦妥抵押貸款後，由代書交
    付被上訴人之身分證交給上訴人；或謂被上訴人交付身分證
    予證人張文威，再由證人張文威轉交給上訴人辦理抵押貸款
    等情，其前後此部分之證述情節不一，證人張文威上開關於
    被上訴人取得上訴人身分證影本為被上訴人申請勞工保險老
    年給付之證詞雖不可信，惟被上訴人已經就上訴人未得其同
    意為其申請勞工保險老年給付之事實負舉證責任，詳如上述
    ，被上訴人復未能舉證證明其取得上訴人身分證影本係受被
    上訴人委託用以申請勞工保險老年給付之事實，依上開判例
    意旨，上訴人上開抗辯事實非可採信，應為上訴人不利益之
    認定。
  (二)被上訴人並未同意上訴人以其金融卡提領勞工保險老年給付
    ：
  (1)上訴人於原審及本院審理中均自承：其係持用被上訴人日盛
    國際商業銀行00000000000000帳號之金融卡，分次領款勞工
    保險局核發之老年給付，合計提領409,108元等情，依據日
    盛國際商業限行函覆本院謂：「二經查甲○○○君在本行辦
    理房屋貸款，核貸新台幣100萬元，提供歸仁鄉○○○段114
    建號及同段1063-12地號為抵押品。二甲○○○君於95年5月
    8日至本行臺南分行辦理開立活期帳戶（帳號000-00-000000
    -0-00），存摺與金融卡由甲○○○本人於臺南分行（地址
    ：臺南市○區○○路1段358號）親自簽收領取」等語，此有
    日盛國際商業限行97年6月9日日銀字第097000026410號函附
    房屋貸款申請書、存款帳戶及信託帳戶相關業務往來申請書
    附卷可憑（見本院卷第46-53頁），堪信被上訴人向日盛國
    際商業銀行辦理抵押貸款，並由被上訴人本人於95年5月8日
    親自開立帳戶並領取存摺與金融卡等情，被上訴人主張上訴
    人向日盛國際商業銀行辦理抵押貸款後，未立即返還被上訴
    人存摺及金融卡等情，核與事實不符，固難採信。惟本院參
    酌被上訴人於本院審理中自承：其為協助上訴人娘家經濟週
    轉，乃同意以其所有之不動產向日盛國際商業銀行銀行辦理
    抵押貸款及開戶等情，故被上訴人向日盛國際商業銀行貸得
    100萬元，本即欲交由上訴人之母娘黃洪麗心使用，是以被
    上訴人於95年5月8日親自向日盛國際商業銀行開戶並領取存
    摺、金融卡後，交由上訴人保管並告知金融卡密碼，以利上
    訴人提領，此乃事理之常，上訴人因而保管被上訴人之日盛
    國際商業銀行存摺、金融卡，應可認定。
  (2)上訴人保管被上訴人日盛國際商業銀行存摺、金融卡之目的
    ，在於方便提領以上訴人不動產抵押貸得之款項，交予上訴
    人之母黃洪麗心使用等情，已如上述，詎上訴人利用其自95
    年5月8日起持有上訴人日盛國際商業銀行存摺、金融卡之機
    會，於95年7月14日未得被上訴人之同意，為其申請勞工保
    險老年給付時，填載被上訴人日盛國際商業銀行0000000000
    0000帳戶為指定匯入帳號，且於勞工保險局核准發給後，即
    持其為被上訴人保管用以提領抵押貸款之日盛國際商業銀行
    金融卡，盜領被上訴人勞工保險老年給付之事實，至堪認定
    。上訴人主張被上訴人將其金融卡交予其次子張文威轉交予
    上訴人，並同意上訴人持其保管之金融卡提領被上訴人勞工
    保險老年給付，核與事實不符，自難憑採。
五、綜上所述，被上訴人並未同意上訴人為其申請勞工保險老年
    給付，且未同意上訴人以被上訴人之日盛國際商業銀行金融
    卡提領勞工保險老年給付，上訴人竟冒用被上訴人名義向勞
    工保險局申請老年給付，並以其保管用以提領抵押貸款之被
    上訴人日盛國際商業銀行金融卡，多次盜領被上訴人勞工保
    險老年給付，合計領取409,108元，被上訴人請求上訴人應
    負損害賠償責任，應屬有據。從而，被上訴人依據侵權行為
    之法律關係，訴請上訴人給付被上訴人409,108元，及自起
    訴狀繕本送達翌日即96年8月24日起至清償日止，按週年利
    率5%計算之利息，洵屬正當，應予准許；本件係屬適用簡易
    訴訟程序之民事簡易事件，上開應准許部分所為上訴人敗訴
    之判決，應依職權宣告假執行及免為假執行。原審判命上訴
    人給付被上訴人409,10 8元，及自96年8月24日起至清償日
    止，按週年利率5%計算之利息，並依職權為假執行及免為假
    執行之宣告，核無違誤，上訴意旨指摘原判決不當，求予廢
    棄改判，為無理由，應駁回其上訴。
六、本件待證事實已臻明確，兩造其餘攻擊防禦方法及舉證，對
    判決結果已不生影響，爰不一一論述，併此敘明。
七、末按法院為終局判決時，應依職權為訴訟費用之裁判，民事
    訴訟法第87條第1項定有明文，參酌同法第91條第1項規定法
    院未於訴訟費用之裁判確定其費用額者，例外第一審受訴法
    院於該裁判有執行力後，始依聲請以裁定確定之之立法意旨
    ，本院應於本件判決時，一併確定兩造應負擔之訴訟費用額
    。查本件上訴之訴訟標的價額為409,108元，應徵收第二審
    裁判費用6,615元，本件第二審訴訟費用額確定為6,615元（
    即第二審裁判費用），應由敗訴之上訴人負擔。
八、據上論結，本件上訴為無理由，依民事訴訟法第436條之1第
    3項、第449條第1項、第78條、第87條第1項，判決如主文。
中    華    民    國    97    年    11   月    26    日
                    民事第二庭    審判長法官  林念祖
                                      法  官  翁金緞
                                      法  官  張桂美
以上正本證明與原本無異。
本判決不得上訴。
中    華    民    國    97    年    11    月    26    日
                                      書記官  謝安青


司法院資訊處製作；財團法人民間司法改革基金會備份。
